臺灣士林地方法院民事判決　　　　　　 100年度家訴字第42號
原　　　告　林欣欣
　　　　　　林莉莉
兼上二人之
訴訟代理人　林煒盛
被　　　告　林嘉興
上列當事人間請求免除扶養義務事件，本院於民國100 年8 月29
日言詞辯論終結，判決如下：
    主      文
原告林欣欣、林莉莉、林煒盛對被告林嘉興之扶養義務應予免除
。
訴訟費用由被告負擔。
    事實及理由
一、原告起訴主張：被告林嘉興為原告林欣欣、林莉莉、林煒盛
    之父，惟被告自原告3 人出生後即未盡為人父之責，不但曾
    因毒品案件入獄，且不事生產，經常向原告3 人之母即訴外
    人蔡春鄉索取金錢購買毒品，其於民國68年10月6 日與蔡春
    鄉離婚，並約定原告3 人由蔡春鄉監護，當時原告林欣欣12
    歲、林莉莉8 歲、林煒盛3 歲，均甚為幼小，距離成年之日
    尚為漫長，被告離婚後對原告之生活不曾聞問，且從未扶養
    原告，彼此均無聯繫，形同陌路。又被告為吸毒成癮者，原
    告除心理上對其恐懼不已，更自幼承受被棄養、社會弱勢、
    吸毒者遺毒之陰影。被告更於原告林莉莉取得教職、有理想
    結婚對象後，藉原告林莉莉恐懼被婆家知悉其父有毒品前科
    為要脅手段，陸續向訴外人蔡春鄉索取金錢，以滿足其毒癮
    所需之金錢。被告於88年間因住處失火，由臺北市萬華社福
    中心協助安置於臺北市立廣慈博愛院，於96年10月轉入住臺
    北市立浩然敬老院，臺北市政府社會局於99年11月4 日，依
    老人福利法第41條規定，函知原告等繳納被告之保護安置費
    用共新臺幣（下同）15,000元，原告提起訴願，經臺北市政
    府以「未檢附法院免除其等對被告扶養義務之判決書供核」
    為由，駁回訴願，原告為此終日惶恐未來須負擔漫無止境之
    扶養、照護義務，顯然有失公平，爰依民法第1118條之1 規
    定，請求法院免除原告對被告之扶養義務等語。並聲明：(1)
    請求宣告免除原告等對被告之扶養義務。(2)訴訟費用由原告
    等負擔。
二、被告則答辯略以：原告3 人為伊之子女，原告出生後就由其
    等母親帶回娘家照顧，伊很少回家，都在外面喝酒、賭博，
    伊未曾扶養、照顧原告，是原告之母親扶養原告長大，離婚
    後伊也沒有照顧原告，兩造直到本件起訴後才在法院見面。
    且伊將疾病遺傳給原告林煒盛，更覺得對不起子女。伊曾因
    吸毒被判刑，服刑10年左右，最後一次於86年出監，現住在
    浩然養老院。伊同意原告3 人之請求，伊無臉要求原告扶養
    等語。
三、按直系血親相互間，互負扶養之義務，民法第1114條第1 款
    定有明文。是直系血親相互間，受扶養權利之一方，自得向
    負扶養義務之他方請求扶養。次按受扶養權利者為直系血親
    尊親屬，以不能維持生活為限。因負擔扶養義務而不能維持
    自己生活者，免除其義務，但受扶養權利者為直系血親尊親
    屬或配偶時，減輕其義務。受扶養權利者有下列情形之一，
    由負扶養義務者負擔扶養義務顯失公平，負扶養義務者得請
    求法院減輕其扶養義務：(一)對負扶養義務者、其配偶或直系
    血親故意為虐待、重大侮辱或其他身體、精神上之不法侵害
    行為。(二)對負扶養義務者無正當理由未盡扶養義務。受扶養
    權利者對負扶養義務者有前項各款行為之一，且情節重大者
    ，法院得免除其扶養義務。民法第1117條、第1118條、第
    1118條之1 第1 、2 項分別定有明文。又民法第1118條與第
    1118條之1 固均有關於扶養義務之減輕或免除之規定，惟二
    者之意義並不相同，前者為扶養義務發生之要件之一，被請
    求人若有該條所規定之情形，於被請求履行扶養義務時，則
    可依該條規定為抗辯，主張減輕或免除其扶養義務，為窮困
    抗辯之一種；後者則須請求法院裁判為之，而非當然減輕或
    免除，且法院減輕或免除扶養義務之確定裁判，僅向後發生
    效力，並無溯及既往之效力，因此於請求法院裁判減輕或免
    除扶養義務之前，扶養義務者仍應負扶養義務（刑法第294
    條之1 ，99年1 月27日修正理由第十點參照）。是請求法院
    減輕或免除扶養義務，乃屬扶養義務者之形成權。而增訂之
    民法第1118條之1 規定於99年1 月29日施行後，扶養義務從
    「絕對義務」改為「相對義務」，賦予法院得斟酌扶養本質
    ，兼顧受扶養權利者及負扶養義務者之權益，依個案彈性調
    整減輕或免除扶養義務。
四、本件原告主張兩造為父子、女關係，業據原告提出兩造之戶
    籍登記簿資料、離婚協議書影本為證，且為被告所不爭，堪
    信為真實。又原告主張被告無正當理由未盡其扶養義務且情
    節重大等情，亦為被告所到庭自認。是本件所應審酌者厥為
    原告得否主張依民法第1118條之1 第2項 規定免除其等對被
    告之扶養義務？經查：
  (一)被告林嘉興為28年2 月21日生，現年72歲，其於88年間因住
    處失火，乃由臺北市萬華社福中心協助安置於臺北市立廣慈
    博愛院，復因該院裁撤而於96年10月轉入住臺北市立浩然敬
    老院，惟因被告不符合臺北市立浩然敬老院之入住資格，經
    該院多次通知原告3 人處理被告安置及生活照顧事宜未果，
    被告則於99年9 月28日向臺北市政府社會局申請短期保護及
    安置，臺北市政府社會局乃依老人福利法第41條第1 項規定
    ，認原告3 人應負擔被告之保護安置費用共15,000元，有臺
    北市政府社會局99年11月4 日北市社老字第09943929100 號
    函文、臺北市政府中華民國100 年3 月9 日府訴字第100090
    20700 號訴願決定書等件在卷可稽。是以被告現應屬不能維
    持生活而無謀生能力之人甚明。被告與其前妻即訴外人蔡春
    鄉育有3 名子女，即原告林欣欣、林莉莉、林煒盛，均已成
    年，揆諸前開條文規定，本件原告林欣欣、林莉莉、林煒盛
    既為被告之子女，係直系血親卑親屬，為法定扶養義務人，
    而被告現已不能維持生活，原告林欣欣、林莉莉、林煒盛自
    應按受扶養權利者即被告之需要，各依其經濟能力，分擔扶
    養義務。
  (二)惟本院審酌原告3 人出生後即由其等母親蔡春鄉帶回娘家扶
    養，被告有毒癮及酗酒、賭博惡習，鮮少返家照顧子女，更
    因涉刑案而多次入出監，被告與訴外人蔡春鄉於原告幼年時
    期離婚，離婚後未曾探視、扶養原告3 人，此業據被告到庭
    自認，堪認被告無正當理由未盡其身為原告父親之扶養義務
    。又原告林欣欣到庭陳稱：伊出生後住在士林乾媽家，要上
    幼稚園之前與妹妹林莉莉住到中和外婆家，外婆房子是租的
    ，所以一直在換房子，有時伊與林莉莉會輪流與舅舅、阿姨
    、叔公、嬸婆同住；原告林莉莉則到庭陳稱：伊沒有印象與
    被告同住過，伊有印象的是與外婆及嬸婆同住；原告林煒盛
    亦到庭陳稱：伊有印象是與外婆及舅舅同住，沒有與被告同
    住過等語（均見本院100 年8 月29日言詞辯論筆錄），而被
    告既已到庭自認自子女出生後並未提供其等扶養費用，亦鮮
    少前往探視子女等語（見同上筆錄），復未舉證證明其有何
    正當理由可不予扶養原告3 人，堪認原告主張為真實。再參
    以原告林欣欣係56年10月6 日生、原告林莉莉係60年9 月8
    日生、原告林煒盛係65年3 月27日生，則被告於68年與原告
    母親離婚時，原告3 人是時僅分別為12歲、8 歲、3 歲，尚
    屬學齡、童稚階段，足認被告自始未負擔原告3 人之扶養義
    務，原告3 人皆由其等母親蔡春鄉及其他家人協助扶養，核
    其情節應屬重大。
  (三)又原告林欣欣目前於早餐店上班，其與配偶育有1 名子女，
    每月收入合計約2 萬餘元，另需負擔房貸；原告林莉莉已婚
    ，目前在國小擔任教職，每月收入約5 萬餘元；原告林煒盛
    未婚，其因身體狀況不佳，收入不穩定，99年未達繳稅之標
    準，現與其母蔡春鄉同住，此業據原告3 人到庭陳述綦詳（
    見本院100 年7 月27日、8 月29日言詞辯論筆錄），足見原
    告3 人之經濟狀況僅能勉強維持本身及各自家庭生活支出，
    如尚需負擔被告林嘉興之扶養、安置費用，有違事理之衡平
    ，顯失公平，且使其等有不能維持自己生活之虞。是原告林
    欣欣、林莉莉、林煒盛依上開民法第1118條之1 第2 項規定
    ，請求免除其等對被告林嘉興之扶養義務，應為可採。
  (四)本院審酌上情，認被告林嘉興對原告林欣欣、林莉莉、林煒
    盛自幼無正當理由未盡扶養義務，形同棄養，情節重大，爰
    依民法第1118條之1 第2 項規定，免除原告林欣欣、林莉莉
    、林煒盛對被告林嘉興之扶養義務。
五、據上論結，本件原告之訴為有理由，依民事訴訟法第78條，
    判決如主文。
中    華    民    國   100    年    9     月    16    日
                  家事庭  法  官  陳文通
以上正本證明與原本無異。
如對本判決上訴，應於判決送達後20日內向本院提出上訴狀。
中    華    民    國   100    年    9     月    20    日
                          書記官  陳玉瓊